ACORDAO-COMPLETO-2381916

ACÓRDÃO 13461/2019 ATA 40/2019 - PRIMEIRA CÂMARA

VISTOS, relatados e discutidos estes autos em que se aprecia monitoramento do Acórdão 4480/2018-TCU-Primeira Câmara, por meio do qual o ato de concessão de aposentadoria de Carlos Alberto Brito dos Santos, ex-servidor da Universidade Federal da Bahia (UFBA) , foi considerado ilegal, em razão do pagamento de parcela judicial de horas extras;
ACORDAM os Ministros do Tribunal de Contas da União, reunidos em sessão da Primeira Câmara, ante as razões expostas pelo Relator, em:
9.1. aplicar a Cátia Cristina Pereira Santana de Cardoso Melo, coordenadora de gestão de pessoas da UFBA, a multa prevista no artigo 58, inciso IV, da Lei 8.443/1992, no valor de R$ 15.000,00 (quinze mil reais) , fixando-lhe o prazo de 15 (quinze) dias, a contar da notificação, para que comprove, perante o Tribunal (art. 214, inciso III, alínea "a", do Regimento Interno) , o recolhimento da dívida ao Tesouro Nacional, atualizada monetariamente desde a data do presente acórdão até a do efetivo recolhimento, se for paga após o vencimento, na forma da legislação em vigor;
9.2. reiterar as determinações previstas no item 1.7 do Acórdão 4480/2018-TCU-Primeira Câmara, à Universidade Federal da Bahia;
9.3. determinar à Universidade Federal da Bahia que:
9.3.1. no prazo máximo de trinta dias, contados da ciência, instaure tomada de contas especial destinada a apurar a responsabilidade pela omissão da Universidade em dar cumprimento ao item 1.7 do Acórdão 4480/2018-TCU-Primeira Câmara, quantificar o dano e obter o ressarcimento de tal importância, sob pena de responsabilidade solidária;
9.3.2. informe, mensalmente, à Sefip, o andamento da providência de que trata o subitem anterior;
9.4. determinar à Sefip que monitore o cumprimento das determinações de que tratam os subitens 9.3.1 e 9.3.2 e represente ao relator, imediatamente, caso entenda que a autoridade administrativa não se empenha em dar célere andamento ao procedimento administrativo;
9.5. dar ciência da presente deliberação ao reitor e ao Controle Interno da Universidade Federal da Bahia, para adoção das providências cabíveis.

Atos de concessão de aposentadoria.

Primeira Câmara

Universidade Federal da Bahia.

3. Interessados/Responsáveis:
3.1. Interessado: Carlos Alberto Brito dos Santos (XXX.798.525-XX).

13.1. Ministros presentes: Benjamin Zymler (na Presidência), Walton Alencar Rodrigues (Relator) e Vital do Rêgo.
13.2. Ministro-Substituto convocado: Augusto Sherman Cavalcanti.
13.3. Ministro-Substituto presente: Weder de Oliveira.

ACORDAO-COMPLETO-2450918

Acórdão 18938/2021 - Primeira Câmara

ACORDAO-COMPLETO-2416467

Acórdão de Relação 7342/2020 - Primeira Câmara

Acórdão de Relação

ACORDAO-COMPLETO-2533167

Acórdão de Relação 2327/2022 - Primeira Câmara

CATIA CRISTINA PEREIRA SANTANA

WALTON ALENCAR RODRIGUES

Adoto, como relatório, a instrução da Sefip (peças 13-14) , seguida do parecer divergente do membro do Parquet especializado (peça 15) :
"Trata-se de monitoramento do Acórdão 4480/2018-TCU-Primeira Câmara, proferido na Sessão de 15/5/2018, de relatoria do e. Ministro Walton Alencar Rodrigues (peça 6) , que considerou ilegal o ato de concessão de aposentadoria do interessado acima elencado, em razão do pagamento de parcela judicial decorrente de horas extras do antigo regime da CLT.
HISTÓRICO 
A deliberação foi proferida com as seguintes determinações:
Os Ministros do Tribunal de Contas da União ACORDAM, por unanimidade, com fundamento no art. 71, incisos III e IX, da Constituição Federal de 1988, c/c os arts. 1º, inciso V, 39, inciso II, e 45, caput, da Lei 8.443/1992, e ainda com os arts. 143, inciso II, parte final, 260, § 1º, e 262, caput e § 2º, do Regimento Interno/TCU, bem assim com as Súmulas/TCU 276 e 279, em:
considerar ilegal o ato de concessão de aposentadoria ao servidor abaixo indicado e negar-lhe o registro, em decorrência da inclusão de parcela judicial decorrente de horas extras do regime da CLT;
dispensar a devolução dos valores indevidamente recebidos de boa-fé pelo interessado, nos termos da Súmula 106 desta Corte; 
c) fazer as determinações especificadas nos subitens 1.7 e 1.8.
 (...) 
1.7. Determinar à Universidade Federal da Bahia que:
1.7.1. faça cessar os pagamentos decorrentes do ato impugnado, comunicando ao TCU, no prazo de 15 (quinze) dias, as providências adotadas, nos termos dos arts. 261 e 262, caput, do Regimento Interno do TCU, 8º, caput, da Resolução - TCU 206/2007 e 15, caput, da Instrução Normativa - TCU 55/2007;
1.7.2. emita novo ato, livre da irregularidade apontada, submetendo-o novamente ao TCU;
1.7.3. informe ao interessado o teor da presente deliberação, esclarecendo-lhe que, no caso de não provimento de recurso eventualmente interposto, deverão ser repostos os valores recebidos após a ciência do acórdão pelo órgão de origem;
1.7.4. no prazo de 30 (trinta) dias, contados da ciência da decisão, envie a este Tribunal documento comprobatório de que o interessado cujo ato foi impugnado tomou ciência da presente deliberação;
1.8. Determinar à Sefip que monitore o cumprimento das determinações anteriores.
Devidamente comunicada da deliberação (peças 7/10) , não há registro nos autos de resposta por parte da unidade jurisdicionada.
EXAME TÉCNICO
Pesquisa realizada no sistema Siape (peça 11) revela que o inativo permanece recebendo a rubrica "DECISAO JUDICIAL TRANS JUG APO" referente à hora-extra judicial; igualmente, pesquisa realizada no sistema e-Pessoal identificou que a unidade jurisdicionada também não emitiu novo ato de aposentadoria para o inativo, descumprindo integralmente a decisão deste Tribunal sem sequer apresentar resposta aos expedientes encaminhados. 
Sendo assim, cabe ouvir em audiência a responsável Cátia Cristina Pereira Santana de Cardoso Melo, Coordenadora de Gestão de Pessoas - CGP da Universidade Federal da Bahia, para que apresente suas justificativas para ausência de resposta aos expedientes encaminhados por este Tribunal; bem como o oferecimento de razões para o não cumprimento do Acórdão 4480/2018-TCU-Primeira Câmara.
CONCLUSÃO
Diante do não cumprimento do Acórdão 4480/2018-TCU-Primeira Câmara e, sobretudo, a ausência de resposta nos presentes autos da unidade jurisdicionada, sugere-se ouvir em audiência a responsável Cátia Cristina Pereira Santana de Cardoso Melo, Coordenadora de Gestão de Pessoas - CGP da Universidade Federal da Bahia, para que apresente suas justificativas.
PROPOSTA DE ENCAMINHAMENTO
Em face do exposto, remetam-se os autos à consideração superior propondo-se realização, nos termos do art. 250, inciso IV do Regimento Interno do TCU, de audiência da responsável Cátia Cristina Pereira Santana de Cardoso Melo (CPF XXX.944.777-XX) , Coordenadora de Gestão de Pessoas - CGP da Universidade Federal da Bahia, para que apresente, no prazo de 15 (quinze) dias, suas justificativas para ausência de resposta aos expedientes encaminhados por este Tribunal; bem como o oferecimento de razões para o não cumprimento do Acórdão 4480/2018-TCU-Primeira Câmara de relatoria do e. Ministro Walton Alencar Rodrigues, principalmente, em relação a exclusão da parcela judicial de horas-extras e ausência de emissão de novo ato de concessão de aposentadoria para o inativo Carlos Alberto Brito dos Santos (CPF XXX.798.525-XX) ."
O representante do MP/TCU manifestou-se nos seguintes termos:
"Trata-se de monitoramento do Acórdão 4480/2018-TCU-Primeira Câmara (peça 6) , por meio do qual o Tribunal de Contas da União considerou ilegal o ato de concessão de aposentadoria de Carlos Alberto Brito dos Santos, ex-servidor da Universidade Federal da Bahia (UFBA) , em razão do pagamento de parcela judicial de horas extras oriundas do regime da Consolidação das Leis do Trabalho (CLT) .
2.	A deliberação foi proferida nos seguintes termos (peça 6) :
Os Ministros do Tribunal de Contas da União ACORDAM, por unanimidade, com fundamento no art. 71, incisos III e IX, da Constituição Federal de 1988, c/c os arts. 1º, inciso V, 39, inciso II, e 45, caput, da Lei 8.443/1992, e ainda com os arts. 143, inciso II, parte final, 260, § 1º, e 262, caput e § 2º, do Regimento Interno/TCU, bem assim com as Súmulas/TCU 276 e 279, em:
a) considerar ilegal o ato de concessão de aposentadoria ao servidor abaixo indicado e negar-lhe o registro, em decorrência da inclusão de parcela judicial decorrente de horas extras do regime da CLT;
b) dispensar a devolução dos valores indevidamente recebidos de boa-fé pelo interessado, nos termos da Súmula 106 desta Corte;
c) fazer as determinações especificadas nos subitens 1.7 e 1.8.
 (...) 
1.7. Determinar à Universidade Federal da Bahia que:
1.7.1. faça cessar os pagamentos decorrentes do ato impugnado, comunicando ao TCU, no prazo de 15 (quinze) dias, as providências adotadas, nos termos dos arts. 261 e 262, caput, do Regimento Interno do TCU, 8º, caput, da Resolução - TCU 206/2007 e 15, caput, da Instrução Normativa - TCU 55/2007;
1.7.2. emita novo ato, livre da irregularidade apontada, submetendo-o novamente ao TCU;
1.7.3. informe ao interessado o teor da presente deliberação, esclarecendo-lhe que, no caso de não provimento de recurso eventualmente interposto, deverão ser repostos os valores recebidos após a ciência do acórdão pelo órgão de origem;
1.7.4. no prazo de 30 (trinta) dias, contados da ciência da decisão, envie a este Tribunal documento comprobatório de que o interessado cujo ato foi impugnado tomou ciência da presente deliberação;
1.8. Determinar à Sefip que monitore o cumprimento das determinações anteriores.
3.	Ao realizar o monitoramento, conforme determinado, a Secretaria de Fiscalização de Pessoal (Sefip) observou que, embora devidamente comunicada da deliberação (peças 7-10) não houve registro de resposta da UFBA. Além disso, pesquisa no sistema Siape revela que a rubrica considerada ilegal continua sendo paga ao inativo (peça 11) . Também não houve o cadastramento de novo ato no sistema e-Pessoal, livre da irregularidade apontada.
4.	Assim, a Sefip concluiu pelo descumprimento total da deliberação monitorada. 
5.	Propôs, ao final, a audiência da responsável Cátia Cristina Pereira Santana de Cardoso Melo (CPF XXX.944.777-XX) , Coordenadora de Gestão de Pessoas da UFBA, para que apresente razões de justificativa pelo descumprimento total da deliberação do TCU e pela ausência de resposta aos expedientes deste Tribunal enviados àquela universidade (peça 13) .
II
6.	De antemão, este representante do Ministério Público de Contas propõe solução diversa daquela oferecida pela Unidade Técnica, uma vez que houve descumprimento de decisão do Tribunal, sem motivo justificado, embora a UFBA tenha sido devidamente notificada da deliberação do TCU (peças 7-8) , inclusive com reiteração dos termos do ofício inicialmente enviado (peças 9-10) .
7.	Observa-se, no Ofício de notificação 2303/2018, de 18/5/2018 (peça 7) , reiterado pelo Ofício 4999/2018, de 31/10/2018 (peça 9) , que a responsável foi alertada quanto à possibilidade de aplicação da multa prevista no art. 58, inciso IV, da Lei 8.443/1992, no caso de ausência de atendimento tempestivo às determinações do Tribunal:
5. Salientamos que a ausência de atendimento tempestivo às determinações do TCU poderá ensejar a aplicação, aos responsáveis, da multa prevista no art. 58, inciso IV, da Lei n.° 8.443/92.
8.	Quanto ao descumprimento de determinações do TCU, os seguintes normativos são aplicáveis (Grifos inseridos) :
Lei 8.443/1992
Art. 58. O Tribunal poderá aplicar multa de Cr$ 42.000.000,00 (quarenta e dois milhões de cruzeiros) , ou valor equivalente em outra moeda que venha a ser adotada como moeda nacional, aos responsáveis por:
 (...) 
IV - não atendimento, no prazo fixado, sem causa justificada, a diligência do Relator ou a decisão do Tribunal;
Regimento Interno do TCU
Art. 268. O Tribunal poderá aplicar multa, nos termos do caput do art. 58 da Lei nº 8.443, de 1992, atualizada na forma prescrita no § 1º deste artigo, aos responsáveis por contas e atos adiante indicados, observada a seguinte gradação:
 (...) 
VII - descumprimento de decisão do Tribunal, salvo motivo justificado, no valor compreendido entre cinco e cinquenta por cento do montante a que se refere o caput;
 (...) 
§ 3º A multa aplicada com fundamento nos incisos IV, V, VI, VII ou VIII prescinde de prévia audiência dos responsáveis, desde que a possibilidade de sua aplicação conste da comunicação do despacho ou da decisão descumprida ou do ofício de apresentação da equipe de fiscalização.
9.	Desse modo, como a responsável não deu cumprimento às determinações do TCU constantes da deliberação ora monitorada, sem causa justificada, a despeito de ter sido devidamente cientificada, conforme evidenciam os avisos de recebimento acostados às peças 8 e 10, tampouco apresentou qualquer resposta aos respectivos ofícios que a notificaram acerca da prolação do acórdão (peças 7-10) e considerando a necessidade de adoção das providências pertinentes ao seu cumprimento, propõe-se que lhe seja aplicada, de imediato, a multa prevista no art. 58, inciso IV, da Lei 8.443/1992.
10. Além disso, cabe proposta de reiteração das determinações constantes do Acórdão 4480/2018-TCU-Primeira Câmara.
11. Solução semelhante foi adotada pela Primeira Câmara deste Tribunal, no âmbito do processo TC Processo 012.746/2013-4, de relatoria do Ministro Bruno Dantas, ao apreciar situação de descumprimento de diligência do TCU. Na oportunidade foi prolatado o Acórdão 14.926/2018, que restou assim sumariado:
PESSOAL. APOSENTADORIA. DESCUMPRIMENTO DE DILIGÊNCIA DO TCU PELA ENTIDADE JURISDICIONADA. MULTA. REITERAÇÃO DA DILIGÊNCIA. CIÊNCIA. 1. O descumprimento injustificado de diligência do TCU é conduta reprovável que enseja a aplicação da multa prevista no art. 58, inciso IV, da Lei 8.443/1992.
12. O descumprimento de decisão do Tribunal é conduta igualmente reprovável, devendo ensejar a aplicação direta da multa prevista no art. 58, inciso IV, da Lei 8.443/1992, considerando que a responsável foi previamente alertada de tal possibilidade, no caso de não atendimento tempestivo das determinações do Tribunal. Em tais casos, aplicação da sanção prescinde de prévia audiência da responsável, nos termos do § 3º do art. 268 do RI/TCU."
É o relatório.

não há

Procurador Rodrigo Medeiros de Lima.

ATO DE CONCESSÃO DE APOSENTADORIA CONSIDERADO ILEGAL PELO TRIBUNAL EM RAZÃO DO PAGAMENTO DE PARCELA JUDICIAL DECORRENTE DE HORAS ESTRAS. DETERMINAÇÃO À UNIVERSIDADE FEDERAL DA BAHIA PARA CESSAR OS PAGAEMENTOS DECORRENTES DO ATO ILEGAL E EMITIR NOVO ATO LIVRE DA IRREGULARIDADE. COMUNICAÇÃO À UNIDADE JURISDICIONADA. REITERAÇÃO DA COMUNICAÇÃO. DESCUMPRIMENTO DA DECISÃO DO TCU. APLICAÇÃO DE MULTA À RESPONSÁVEL.

APOSENTADORIA (APOS)

Secretaria de Fiscalização de Pessoal (SEFIP).

Trata-se de monitoramento do Acórdão 4480/2018-TCU-Primeira Câmara (peça 6) , por meio do qual o ato de concessão de aposentadoria de Carlos Alberto Brito dos Santos, ex-servidor da Universidade Federal da Bahia (UFBA) , foi considerado ilegal, em razão do pagamento de parcela judicial de horas extras. 
Naquela ocasião, como de praxe, esta Corte determinou à unidade jurisdicionada que cessasse os pagamentos do ato impugnado e emitisse novo ato livre da aludida irregularidade. 
Ocorre que, devidamente notificada dessa deliberação, a UFBA não encaminhou resposta, tampouco fez cessar os pagamentos do ato impugnado. Também não houve o cadastramento de novo ato, livre da irregularidade, no sistema e-Pessoal.
Em razão disso, a Sefip propõe realizar a audiência da responsável, Cátia Cristina Pereira Santana de Cardoso Melo, coordenadora de gestão de pessoas da UFBA, para que apresente razões de justificativa para a ausência de resposta às comunicações do TCU, bem como para o não cumprimento do Acórdão 4480/2018-TCU-Primeira Câmara. 
 O representante do MP/TCU discorda da proposta, tendo em vista que, nas duas notificações do TCU enviadas à UFBA, a responsável foi alertada quanto à possibilidade de aplicação de multa com fulcro no art. 58, inciso IV, da Lei 8.443/1992.
Assim, pugna pela aplicação direta de multa à responsável, com base no art. 268, §3º, do RI/TCU, e pela reiteração das determinações. 
Acolho a proposta do Parquet, porquanto, devidamente notificada, em duas ocasiões, da decisão do TCU, a unidade jurisdicionada não a cumpriu nem apresentou justificativa. Como a possibilidade de aplicação da sanção pecuniária foi, expressamente, prevista nas comunicações, não é necessária a realização de audiência da responsável, como bem aduz o MP/TCU. 
 Aplico, portanto, multa no valor de R$ 15.000,00 (quinze mil reais) a Cátia Cristina Pereira Santana de Cardoso Melo, com base nos arts. 58, inciso IV, da Lei 8.443/1992, e 268, inciso VII, e §3º, do RI/TCU.
A medida não obsta seja reiterada a determinação não cumprida e instaurada a tomada de contas especial de que trata o art. 262, § 1º, do Regimento Interno. 
Ante o exposto, voto por que o Tribunal adote o Acórdão que ora submeto à apreciação deste Colegiado.
TCU, Sala das Sessões Ministro Luciano Brandão Alves de Souza, em 5 de novembro de 2019.
WALTON ALENCAR RODRIGUES 
Relator